【裁判字號】    99,小上,9
【裁判日期】    991231
【裁判案由】    返還不當得利
【裁判全文】
臺灣臺南地方法院民事判決               99年度小上字第9號
上  訴  人  許欽漢
被上訴人    台南市政府
法定代理人  許添財
訴訟代理人  湯光民律師
上列當事人間請求返還不當得利事件，上訴人對於中華民國98年
12月28日本院臺南簡易庭98年度南小字第1549號第一審判決提起
上訴，本院判決如下：
    主  文
原判決關於駁回上訴人請求如主文第二項內容暨訴訟費用之裁判
均廢棄。
上開廢棄部分，被上訴人應給付上訴人新臺幣玖萬壹仟佰陸拾
貳元及自民國九十八年十月二十二日起至清償日止，按年息百分
之五計算之利息。
其餘上訴駁回。
第一審、第二審訴訟費用新臺幣貳仟伍佰元由被上訴人負擔。
    理  由
甲、程序方面：
    按對於小額程序之第一審裁判之上訴，非以其違背法令為理
    由，不得為之，又小額訴訟程序之上訴狀內應記載上訴理由
    ，並表明：一、原判決所違背之法令及其具體內容；二、依
    訴訟資料可認為原判決有違背法令之具體事實，民事訴訟法
    第436條之24第2項、第436條之25分別定有明文。又所謂判
    決有違背法令，乃指判決不適用法規或適用不當，為同法第
    468條所明定，此亦為小額事件之上訴程序所準用，此觀同
    法第436條之32第2項規定甚明。又按上訴狀或理由書以原判
    決有不適用法規或適用法規不當之違背法令事由為上訴理由
    時，應有具體之指摘，並揭示該法規之條項或其內容，若係
    成文法以外之法則，應揭示該法則之旨趣，倘為司法院解釋
    或最高法院之判例，則應揭示該判解之字號或其內容；倘上
    訴狀或理由書如未依上述方法表明，或其所表明者與上開法
    條規定不合時，即難認為已合法表明上訴理由，並對第一審
    判決之違背法令有具體之指摘，其上訴自非合法，最高法院
    67年臺上字第2876號、70年臺上字第2027號、71年臺上字第
    314號判例可資參照。本件依上訴人提起上訴之內容自形式
    上審查，上訴人以伊於93年執字第32870號強制執行事件，
    對於被上訴人之債權請求權主張時效抗辯，並提起債務人異
    議之訴，嗣後被上訴人撤回強制執行，上訴人撤回債務人異
    議之訴，上訴人曾主張之債權請求權時效抗辯之效力，是否
    具有永久性之爭點，已對原審判決違背法令之情事為具體之
    指摘，是上訴人提起本件上訴，應認為已具備合法要件，合
    先敘明。
乙、實體方面：
一、上訴意旨略以：
  (一)原審判決引用民法第144條第2項之規定，認為上訴人未於受
    強制執行之際，提出拒絕給付之抗辯，被上訴人依強制執行
    程序受領執行款，上訴人自不得請求返還。惟民法第144條
    第2項規定，請求權已經時效消滅，債務人仍為履行之給付
    者，不得以不知時效為理由，請求返還，故依上開規定，必
    須因不知時效已完成的事實而為給付、承認或擔保，始有本
    條之適用，使債務人喪失時效的利益，且依該項規定，請求
    權已經時效消滅，債務人仍以契約承認該債務或提出擔保者
    ，其法律效果同於債務人仍為履行之給付者，而債務人以契
    約承認該債務或提出擔保者，均屬債務人主動履行之行為，
    基於同一法理，本項所謂債務人仍為履行之給付者，亦應作
    債務人主動履行給付者之相同解釋，方有限制債務人不得以
    不知時效為理由，請求返還之法律效力。惟查上訴人對被上
    訴人所為之給付，非出於上訴人主動、自願清償，反係被上
    訴人藉由強制執行之命令，自上訴人存款強制扣款。上訴人
    於民國93年12月29日即對被上訴人主張之租金債權新臺幣（
    下同）65,567元為時效抗辯，且被上訴人於98年8月29日受
    領65,567元及孳息，亦非出於上訴人主動履行之給付，故上
    訴人並非不知時效已完成的事實而為給付，依法並無適用民
    法第144條第2項規定之餘地，原判決即有違背法令之處。
  (二)上訴人就被上訴人以93年度執字第23763號債權憑證聲請本
    院以93年度執字第32870號強制執行，以時效抗辯為由向本
    院以94年度南簡字第241號提出債務人異議之訴，而被上訴
    人獲悉上訴人提出時效抗辯後，基於尊重債務人時效抗辯權
    之行使，具狀撤回對上訴人強制執行之聲請，上訴人亦經本
    院勸諭撤回。然被上訴人竟於撤回強制執行5年後，復以93
    年度南小字第2328號判決、94年度小上字第45號裁定、確定
    證明書及93年度執字第23763號債權憑證，合併聲請本院以
    98年度司執字第34464號強制執行，直至執行完畢，上訴人
    經向被上訴人查詢，始知被上訴人竟以上訴人前已主張時效
    抗辯之執行名義即93年度執字第23763號債權憑證，聲請執
    行。
  (三)原審判決以上訴人於98年度司執字第34464號強制執行程序
    中，並未提出時效抗辯，縱上訴人於93年度執字第32870號
    強制執行程序中為抗辯，消滅者為請求權而非權利本身，是
    被上訴人據93年度執字第23763號債權憑證受領租金、利息
    、違約金共91,362元，係有法律上原因。惟上訴人於93年度
    之執行程序中既已為時效抗辯，此種抗辯權在性質上為滅卻
    性抗辯權（永久性抗辯權），即因債務人之抗辯，使債權人
    請求權永不發生作用，債權人之權利雖仍存在，但已失強制
    債務人給付之法律效力，即不得再對上訴人聲請強制執行，
    被上訴人卻在未有強制執行聲請權之法律原因下，仍聲請強
    制執行，並受領91,362元，則其受領自屬無法律上原因而受
    領，對上訴人應負有不當得利返還之義務。又原判決未論究
    被上訴人在租金請求權已消滅之情況下，其權利本身雖未消
    滅，惟依強制執行法第5條規定，債權人聲請強制執行，乃
    是向執行法院請求實現權利，被上訴人之請求權既已確定歸
    於消滅，其對執行法院應即無實現權利之請求權，被上訴人
    故意蒙蔽執行法院其已喪失請求權之事實，使執行法院陷於
    錯誤為其進行實現權利之執行程序，其因而受領之給付乃在
    無請求權之狀況下，藉由錯誤之執行程序而為受領，其受領
    即應屬無法律上原因，原判決未見及此，其判決即有違背法
    令。
  (四)為此聲明：1.原判決廢棄；2.被上訴人應返還上訴人91,362
    元，及自98年8月29日起至返還之日止，按年息百分之5計算
    之利息；3.第一、二審訴訟費用由被上訴人負擔。
二、被上訴人則辯以：
  (一)按執行名義成立後，如有消滅或妨礙債權人請求之事由發生
    ，債務人得於強制執行程序終結前，向執行法院對債權人提
    起異議之訴，強制執行法第14條第1項定有明文。復按不當
    得利係指無法律上原因而受有利益。被上訴人係以本院93年
    度南小字第2328號判決、94年度小上字第45號裁定及確定證
    明書、93年度執字23763號債權憑證為執行名義，向本院民
    事執行處聲請以98年度司執字第34464號，就上訴人積欠之
    93,670元、65,567元及其利息、滯納金為強制執行，而上訴
    人並未於上開強制執行程序終結前對該筆65,567元及其利息
    、滯納金，共計91,362元，向本院提起異議之訴，且該強制
    執行案件亦已執行完畢，則被上訴人依執行命令受領該筆91
    ,362元並無任何違誤之處，係屬有法律上原因，非無法律上
    原因而受有利益，要無不當得利可言，況依民法第144條第2
    項規定，請求權已罹於時效，債務人仍為給付者，不得以不
    知時效為理由請求返還。
  (二)為此聲明：1.上訴駁回；2.上訴費用由上訴人負擔。
三、兩造不爭執事項：
    本件兩造間強制執行事件為本院93年執字23763號、93年執
    字32870號、98年執字34464號案卷，執行程序內容如下：
  (一)被上訴人於93年7月15日以本院87年度促字第11195號支付命
    令及支付命令確定證明書為執行名義向本院聲請對上訴人強
    制執行及核發債權憑證，本院於93年7月19日核發93年執字
    23763號債權憑證。
  (二)被上訴人於93年9月23日以本院93年執字23763號債權憑證為
    執行名義向本院聲請對上訴人強制執行，本院於93年10月5
    日發扣押命令，93年10月27日發移轉命令，93年11月1日上
    訴人聲明異議、93年12月29日上訴人提債務人異議之訴、停
    止強制執行，被上訴人94年2月23日當庭撤銷執行命令，94
    年3 月7日具狀撤回全部強制執行程序。
  (三)被上訴人於98年5月14日以本院93年南小字第2328號判決、
    94 年度小上字第45號裁定及確定證明書、93年執字23763號
    債權憑證為執行名義向本院聲請對上訴人強制執行，本院於
    98 年5月19日發扣押命令，98年8月29日發收取命令，俟元
    大商業銀行對上訴人被扣押之存款，檢送211,793元支票予
    被上訴人。其中84年至87年租金及利息部分，被上訴人共收
    取91,362元。
四、兩造爭執事項：上訴人於93年執字第32870號強制執行事件
    ，對於被上訴人之債權請求權主張時效抗辯，並提起債務人
    異議之訴，嗣後被上訴人撤回強制執行，上訴人撤回債務人
    異議之訴，上訴人曾主張之債權請求權時效抗辯之效力，是
    否及於被上訴人提起本案強制執行事件（亦即時效抗辯是否
    具有永久性）？
五、本院得心證之理由：
  (一)按利息、紅利、租金、贍養費、退職金及其他一年或不及一
    年之定期給付債權，其各期給付請求權，因五年間不行使而
    消滅。消滅時效因開始執行行為或聲請強制執行而中斷。民
    法第126條、第129條第2項第5款分別定有明文，又消滅時效
    完成後，即不生消滅時效中斷之問題，並非核發債權憑證後
    ，時效即可重行起算。最高法院85年度台上字第3026號判決
    可資參照。經查，被上訴人以本院87年度促字第11195號關
    於租金及利息、滯納金給付之支付命令及確定證明書為執行
    名義向本院聲請對上訴人強制執行，前揭支付命令乃於87年
    4月2日確定等情，有支付命令及確定證明書在卷可稽（附於
    本院93年度執字第23763號卷內），上開請求權之時效，依
    民法第126條規定既為5年，則被上訴人於93年7月15日以前
    揭支付命令及確定證明書為執行名義向本院聲請對上訴人強
    制執行時及核發債權憑證時，依上開最高法院判決之意旨，
    被上訴人之請求權消滅時效即已完成，故被上訴人於該次之
    強制執行程序，依法則不生消滅時效中斷之問題。
  (二)再者，時效完成後，債務人得拒絕給付，是消滅時效完成之
    效力，不過發生拒絕給付之抗辯權，並非使請求權當然消滅
    。最高法院29年上字第1195號判例可資參照。從而消滅時效
    完成後，債務人固僅取得拒絕給付之抗辯權，其請求權尚非
    當然消滅。惟若債務人已行使該消滅時效之抗辯權，則依法
    律明文規定及上開最高法院判例之反面解釋，債務人即得因
    此拒絕給付。再者，依民法關於消滅時效規定之立法意旨，
    乃因請求權若永久存在，足以礙社會經濟之發展，故特別立
    法以以明示該旨，以確保交易之安全，並維持社會之經濟秩
    序，實無於消滅時效完成後，要求債務人須反覆實施抗辯權
    藉以拒絕給付之理。
    1.本件被上訴人於93年9月23日再以93年執字23763號債權憑
      證為執行名義向本院聲請對上訴人強制執行時，因被上訴
      人之請求權消滅時效已完成，且上訴人於同年11月1日以
      被上訴人之請求權業因時效完成而消滅為由提出時效抗辯
      ，並以此提起債務人異議之訴（見本院93年執字第32870
      號卷附聲明異議狀、訊問筆錄、94年度南簡字第241 號卷
      附起訴狀），又被上訴人就該請求權消滅時效業已完成乙
      節亦不爭執，並撤回本院93年執字第32870號對上訴人之
      強制執行（見本院93年執字第32870號卷附民事聲請狀、
      94年度南簡字第241號卷民事答辯狀）。故而上訴人上揭
      關於租金及利息、滯納金給付之請求權業已因時效完成而
      消滅，應可認定。
    2.按無法律上之原因而受利益，致他人受損害者，應返還其
      利益。雖有法律上之原因，而其後已不存在者，亦同。民
      法第179條規定甚明。被上訴人嗣後再以本院93年執字237
      63號債權憑證向本院聲請以98年度司執字第34464號強制
      執行上訴人之財產，就上訴人於訴外人元大商業銀行被扣
      押之存款，就關於93年執字23763號債權憑證所記載債權
      內容，被上訴人共收取91,362元乙節，均為兩造所不爭執
      。從而，被上訴人於本院93年執字23763號債債權憑證所
      之請求權業已因時效完成，且經上訴人行使該消滅時效之
      抗辯權後，猶再次強制執行上訴人之財產，其所收取並獲
      償之91,362元，依上開最高法院判例之意旨及法理，即難
      謂非不當得利。被上訴人雖辯稱上訴人應提起異議之訴云
      云，惟此無異強令債務人需反覆實施抗辯權，而與民法關
      於消滅時效規定係為確保交易之安全，並維持社會之經濟
      秩之立法意旨相左，難認為有理由。
    3.從而上訴人請求被上訴人返還不當得利91,362元，即屬有
      據。
  (三)按給付無確定期限者，債務人於債權人得請求給付時，經其
    催告而未為給付，自受催告時起，負遲延責任。其經債權人
    起訴而送達訴狀，或依督促程序送達支付命令，或為其他相
    類之行為者，與催告有同一之效力； 民法第229條第1、2項
    分別定有明文。又遲延之債務，以支付金錢為標的者，債權
    人得請求依法定利率計算之遲延利息。但約定利率較高者，
    仍從其約定利率；而應付利息之債務，其利率未經約定，亦
    無法律可據者，週年利率為百分之5； 亦為同法第233條第1
    項及第203條所明定。本件上訴人依不當得利之法律關係，
    請求被上訴人返還不當得利，並未定有給付期限，應自被上
    訴人收到上訴人催告返還不當得利通知之翌日起計算遲延利
    息。是上訴人請求計算自98年8月29日起之利息，於法不合
    ，應以上訴人之民事起訴狀繕本送達被上訴人翌日即98年10
    月22日起至清償日止，按週年利率百分之5計算之利息為有
    理由，逾此部分之利息請求，即屬無據，不應准許。
六、綜上所述，上訴人請求被上訴人返還不當得利91,362元及自
    98 年10月22日起至清償日止，按年息百分之5計算之法定遲
    延利息，為有理由，應予准許；逾此範圍之請求，即屬無據
    ，不應准許。
七、原審判決就應准許部分為上訴人敗訴之判決，尚有未洽，上
    訴意旨指摘原審判決此部分不當，求予廢棄改判，為有理由
    ，自應由本院將原判決此部分予以廢棄，改判如主文第1、2
    項所示。至於上開不應准許之法定利息請求部分，原審為被
    上訴人敗訴之判決，理由雖屬不當，但結論並無二致，上訴
    意旨指摘原審判決此部分不當，請求廢棄改判，非有理由，
    仍應駁回其此部分之上訴。
八、本件判決基礎已臻明確，兩造其餘之攻擊防禦方法及訴訟資
    料經本院斟酌後，核與判決結果不生影響，無一一論述之必
    要，併予敘明。
九、末按小額訴訟法院為訴訟費用之裁判時，應確定其費用額；
    各當事人一部勝訴、一部敗訴者，其訴訟費用，由法院酌量
    情形，命兩造以比例分擔或命一造負擔，或命兩造各自負擔
    其支出之訴訟費用，民事訴訟法第436條之19第1項、第79條
    分別定有明文，並參酌同法第91條第1項規定法院未於訴訟
    費用之裁判確定其費用者，例外第一審受訴法院於該裁判有
    執行力後，始依聲請以裁定確定之立法意旨，本院應於本件
    判決時，一併確定兩造應負擔之訴訟費用額。經查本件訴訟
    費用計有第一審裁判費1,000元，第二審裁判費1,500元，核
    其費用額確定為2,500元，本院審酌本件判決結果，爰依職
    權確定由被上訴人負擔如主文第4項所示。
據上論結，本件上訴為一部有理由，一部無理由，依民事訴訟法
第436條之32第1項、第2項、第449條第2項、第450條、第79條、
第436條之19第1項，判決如主文。
中    華    民    國    99    年    12    月    31    日
                  民事第二庭    審判長法  官  李杭倫
                                      法  官  魏玉英
                                      法  官  黃莉莉
以上正本證明與原本無異。
本件不得上訴。
中    華    民    國   100    年    1     月    3     日
                                      書記官  王慧萍

司法院資訊處製作；財團法人民間司法改革基金會備份。
